臺灣士林地方法院民事判決　　　　　　　 95年度訴字第338號
原　　　告　甲○○○○
法定代理人　乙○○
　　　　　　己○○
　　　　　　劉宜俊
訴訟代理人　歐宇倫律師
複　代理人　林蓓珍律師
　　　　　　庚○○
被　　　告　戊○○
　　　　　　丙○○
　　　　　　丁○○
上列當事人間拆屋還地等事件，本院於中華民國96年3 月8 日言
詞辯論終結，判決如下：
    主  文
一被告告戊○○應將坐落台北市○○段○○段二二五地號土地上
  ，門牌號碼台北市○○○路○段二二五巷臨三號建物暨其附屬
  物（面積如建成地政複丈成果圖編號Ｃ、Ｄ所示）拆除，並將
  占用之土地返還予原告。被告戊○○應給付原告新台幣陸拾伍
  萬肆仟肆佰拾貳元，及自民國九十五年五月五日起至清償日
  止，按年息百分之五計算之利息。
二被告丙○○、丁○○將應將坐落台北市○○段○○段二二五地
  號土地上，門牌號碼台北市○○街四九巷三四號建物暨其附屬
  物（面積如建成地政複丈成果圖編號Ａ、Ｂ所示）拆除，並將
  占用之土地返還予原告。被告丙○○、丁○○應給付原告伍拾
  肆萬伍仟佰陸拾元，及自民國九十六年一月五日起至清償日
  止，按年息百分之五計算之利息。
三原告其餘之訴駁回。
四訴訟費用新台幣貳萬柒仟肆佰拾伍元，由被告戊○○負擔五
  分之三即新台幣壹萬陸仟肆佰陸拾壹元，被告丙○○負擔五分
  之一即新台幣伍仟肆佰捌拾柒元，餘由被告丁○○負擔。
五本判決第一項於原告以新台幣壹佰柒拾萬肆仟元為被告戊○○供擔保後，得假執行。本判決第二項於原告以新台幣壹佰壹
  拾伍萬陸仟元為被告丙○○、丁○○供擔保後，得假執行。
六原告其餘假執行之聲請駁回。
    事實及理由
甲、程序方面：
一、本件被告三人經合法通知，未於言詞辯論期日到場，核無民
    事訴訟法第386 條所列各款情形，爰依原告之聲請，由其一
    造辯論而為判決。
二、按非法人之團體，設有代表人或管理人者，有當事人能力，
    民事訴訟法第40條第3 項定有明文，而所謂「非法人團體」
    ，係指有一定之名稱及事務所，並有一定之目的及獨立之財
    產而言，最高法院64年台上字第2461號判例意旨參照。經查
    ，原告甲○○○○，係由大稻埕仕紳以崇拜特定神明為主要
    目的所創設之團體，有一定之名稱及辦事處，並有獨立之財
    產，堪認原告甲○○○○為非法人團體，因此，本件起訴以
    甲○○○○為原告，並以其現存之管理人乙○○、己○○、
    劉宜俊等三人為法定代理人，於法尚無不合。
三、次按「訴狀送達後，原告不得將原訴變更或追加他訴，但有
    下列情形之一者，不在此限：二請求之基礎事實同一者。三
    擴張或減縮應受判決事項之聲明者。」民事訴訟法第255 條
    第1 項第2 款、第3 款定有明文。查原告起訴時訴之聲明第
    1 項及第2 項係請求被告戊○○應將坐落台北市○○段○○
    段225 地號土地（下稱系爭土地）上之門牌號碼台北市○○
    街49巷34號及延平北路2 段225 巷3 號建物拆除，並將占用
    之土地返還予原告。被告戊○○應給付原告新台幣（下同）
    1,073,555 元，及自起訴狀繕本送達翌日起至清償日止，按
    年息百分之五計算之利息。嗣經本院囑託警局、稅捐單位查
    詢上開建物之所有人及納稅義務人，以及於95年9 月13日囑
    託台北市建成地政事務所現場測量上開建物占用面積後，原
    告於95年12月18日具狀追加被告丙○○、丁○○二人，並將
    上開聲明變更為「被告戊○○應將系爭土地上，門牌號碼台
    北市○○○路○ 段225 巷臨3 號建物暨其附屬物（面積如附
    圖台北市建成地政事務所95年11月3 日複丈成果圖〈下稱建
    成地政複丈成果圖〉編號Ｃ、Ｄ所示）拆除，並將占用之土
    地返還予原告。被告戊○○應給付原告818,040 元，及自訴
    狀繕本送達翌日起至清償日止，按年息百分之五計算之利息
    。」、「被告丙○○、丁○○應將系爭土地上，門牌號碼台
    北市○○街49巷34號建物暨其附屬物（面積如建成地政複丈
    成果圖編號Ａ、Ｂ所示）拆除，並將占用之土地返還予原告
    。被告丙○○、丁○○應給付原告545,360 元，及自訴狀繕
    本送達翌日起至清償日止，按年息百分之五計算之利息。」
    經核原告上開追加被告及訴之聲明變更，均是基於相同之基
    礎事實，以及減縮應受判決事項之聲明，與前開法條規定相
    符，自應予准許。
乙、實體方面：
一、原告起訴主張：系爭土地為原告所有，被告戊○○所有之門
    牌號碼台北市○○○路○ 段225 巷臨3 號建物暨其附屬物，
    以及被告丙○○、丁○○門牌號碼台北市○○街49巷34號建
    物暨其附屬物，無合法正當權源，占用系爭土地迄今，爰依
    民法第767 條之規定，請求被告拆除占用之部分並返還所占
    用之土地。又被告無權占用系爭土地，受有相當於租金之利
    益，另依民法第179 條之規定，請求被告給付本件訴訟繫屬
    前5 年期間之不當得利等語。並聲明：(一)被告戊○○應將系
    爭土地上，門牌號碼台北市○○○路○ 段225 巷臨3 號建物
    暨其附屬物（面積如建成地政複丈成果圖編號Ｃ、Ｄ所示）
    拆除，並將占用之土地返還予原告。被告戊○○應給付原告
    818,040 元，及自訴狀繕本送達翌日起至清償日止，按年息
    百分之五計算之利息。(二)被告丙○○、丁○○應將系爭土地
    上，門牌號碼台北市○○街49巷34號建物暨其附屬物（面積
    如建成地政複丈成果圖編號Ａ、Ｂ所示）拆除，並將占用之
    土地返還予原告。被告丙○○、丁○○應給付原告545,360
    元，及自訴狀繕本送達翌日起至清償日止，按年息百分之五
    計算之利息。(三)願供擔保，請准宣告假執行。
二、被告三人均未於言詞辯論期日到場，亦未提出書狀作任何聲
    明或陳述。
三、原告主張門牌號碼台北市○○○路○ 段225 巷臨3 號建物暨
    其附屬物為被告戊○○所有，以及門牌號碼台北市○○街49
    巷34號建物暨其附屬物為被告丙○○、丁○○所有等事實，
    經本院囑託台北市政府警察局大同分局及台北市稅捐稽徵處
    大同分處查詢結果，據覆：上開門牌號碼台北市○○○路○
    段22 5巷臨3 號建物之所有人為被告戊○○（本院卷(一)72頁
    ）；門牌號碼保安街49巷34號建物之納稅義務人確實為被告
    丙○○、丁○○（本院卷(一)36頁）。被告三人經合法通知，
    未於言詞辯論期日到場，亦未提出準備書狀爭執，則原告此
    部分主張，應堪信為真實。茲整理本件之爭點如下：
  (一)被告戊○○所有之門牌號碼台北市○○○路○ 段225 巷臨3
    號建物暨其附屬物，以及被告丙○○、丁○○所有門牌號碼
    台北市○○街49巷34號建物暨其附屬物，占用原告所有系爭
    土地是否有合法權源？
  (二)若屬無權占有，則原告得請求被告給付之相當於租金之不當
    得利金額若干？
四、得心證之理由：
  (一)按以無權占有為原因，請求返還所有物之訴，如原告就其物
    有所有權存在之事實已經認定，而被告以非無權占有為抗辯
    者，被告應就其取得占有係有正當權源之事實證明之。如不
    能證明，則應認原告之請求為有理由。經查，原告主張為系
    爭土地之所有權人，業據原告提出土地登記謄本1 紙（本院
    卷(一)10頁）為佐，自堪信為真正。被告三人迄至本件言詞辯
    論終結之日止，均未提出任何足以證明其所有之建物及其附
    屬物占有系爭土地之正當權源，因此，被告三人所有上開建
    物及附屬物占有系爭土地（面積如建成地政複丈成果圖所示
    ）均屬無權占有，則原告自得依民法第767 條：「所有人對
    於無權占有者，得請求返還之。對於妨害其所有權者，得請
    求除去之。」之規定，請求被告三人拆除占用之建物並將占
    用之土地返還予原告。
  (二)次按無權占用他人之土地，可能獲得相當於租金之利益，為
    社會通常之觀念，而土地所有人因此受有相當於租金之損害
    ，自得依民法第179 條前段之規定，請求相當於租金之不當
    得利。又租用基地建築房屋，其租金以不超過土地申報總價
    額年息百分之十為限，土地法第105 條、第97條規定甚明。
    此所謂年息百分之十為限，乃指土地租金之最高限額而言，
    非謂所有土地租賃之租金必須照申報總價額年息百分之十計
    算之，尚須斟酌基地之位置、工商繁榮程度、使用人利用基
    地之經濟價值、所受利益等情事以為決定。又土地法第97條
    第1 項所謂土地價額，係以法定地價為準，土地法施行法第
    25條定有明文。而法定地價，依土地法第148 條規定，係指
    土地所有權人依土地法所申報之地價。惟城市地方供營業用
    之房屋，承租人得以營商而享受商業上之特殊利益，非一般
    供住宅用之房屋可比，所約定之租金，自不受土地法第97條
    規定之限制。查系爭土地89年7 月及93年1 月之申報地價均
    是每平方公尺32,080元。而被告三人所有之建物及附屬物占
    用系爭土地之情形，經本院於95年9 月13日現場勘驗之結果
    ，門牌號碼台北市○○○路○ 段225 巷臨3 號位於甲○○○○停車場旁邊，現出租他人作住家使用，另門牌號碼台北市
    ○○街49巷34號建物則是出租他人作「老三壽司小吃店」營
    業使用，該建物前方有一排小吃店，其中49巷路寬約六米，
    往左約20公尺接涼州街，有太平國小、早餐店、機車行、窗
    簾店，往右約300 公尺為歸綏街，附近均為商店，有勘驗筆
    錄附卷可佐（本院卷(二)74頁、75頁）。本院審酌系爭土地之
    位置、工商業繁榮程度，被告三人利用系爭土地之經濟價值
    及所受利益，有無營業使用等因素，認原告請求被告戊○○
    給付本件訴訟繫屬（被告戊○○之訴訟繫屬日為95年3 月24
    日，本院卷(一)6 頁）前5 年期間之不當得利，如以系爭土地
    之申報地價每平方公尺32,080元，計算百分之八計算尚屬相
    當；另原告請求被告丙○○、丁○○給付本件訴訟繫屬（被
    告丙○○、丁○○訴訟繫屬日均為95年12 月20 日，本院卷
    (二)89頁）前5 年期間之不當得利，因建物供營業使用，如均
    系爭土地之申報地價每平方公尺32,080元計算，百分之十計
    算尚為相當。從而，原告請求被告戊○○5 年期間之不當得
    利為654,432 元｛申報地價乘以占用面積，如建成地政複丈
    成果圖編號Ｃ、Ｄ所示共51平方公尺（45+6），再乘以百分
    之八再乘以5 ；計算式：32080 ×51×8%×5=654432｝；請
    求被告丙○○、丁○○給付5 年期間之不當得利545,360 元
    ｛申報地價乘以占用面積，如建成地政複丈成果圖編號Ａ、
    Ｂ所示共34平方公尺（26+8），再乘以百分之十再乘以5 ；
    計算式：32080 ×34×10% ×5= 545360 ｝。
五、綜上所述，原告依民法第767 條及第179 條之規定，請求被
    告戊○○將系爭土地上，門牌號碼台北市○○○路○ 段225
    巷臨3 號建物暨其附屬物（面積如建成地政複丈成果圖編號
    Ｃ、Ｄ所示）拆除，並將占用之土地返還予原告。被告戊○○應給付原告654,432 元，及自訴狀繕本送達翌日（即95年
    5 月5 日）起至清償日止，按年息百分之五計算之利息。另
    請求被告丙○○、丁○○將系爭土地上，門牌號碼台北市○○街49巷34號建物暨其附屬物（面積如建成地政複丈成果圖
    編號Ａ、Ｂ所示）拆除，並將占用之土地返還予原告。被告
    丙○○、丁○○應給付原告545,360 元，及自訴狀繕本送達
    翌日（民事聲明變更暨準備書狀最後送達被告二人之翌日即
    96年1 月5 日）起至清償日止，按年息百分之五計算之利息
    ，即無不合，應予准許。逾上述部分之請求，則為無理由，
    應予駁回。
六、法院為終局判決時，應依職權為訴訟費用之裁判，民事訴訟
    法第87條第1 項有明文規定。經計算本件訴訟費用為27,435
    元（裁判費17,335元，本院卷(一)5 頁；現場測量之地政規費
    10,100元，本院卷(二)81頁），命被告戊○○負擔其中五分之
    三即16,461元，被告丙○○負擔其中五分之一即5,487 元，
    餘由被告丁○○負擔。
七、原告陳明願供擔保宣告假執行，經核原告勝訴部份，合於法
    律規定，爰酌定相當之擔保金額宣告之；至原告敗訴部分，
    假執行之聲請失所附麗，應予駁回。
八、據上論結，本件原告之訴，一部有理由，一部無理由，依民
    事訴訟法第79條、第390 條第2 項，判決如主文。
中　　華　　民　　國　　96　　年　　3 　　月　　30　　日
                  民事第二庭  法  官  林政佑
以上正本證明與原本無異。
如對本判決上訴須於判決送達後20日內向本院提出上訴狀。
中　　華　　民　　國　　96　　年　　4 　　月　　12　　日
                              書記官  楊錫芬
